【裁判字號】    99,聲,1975
【裁判日期】    991130
【裁判案由】    聲請裁定沒收違禁物
【裁判全文】
臺灣彰化地方法院刑事裁定              99年度聲字第1975號
聲  請  人  臺灣彰化地方法院檢察署檢察官
被      告  侯錦裕
上列聲請人因被告賭博案件（98年度偵字第8019號），聲請違禁
物單獨沒收（99年度執聲沒字第393 號），茲本院裁定如下：
    主  文
扣案之傳真機肆臺、計算機貳臺、監視器鏡頭壹支、監視器螢幕
壹臺，均沒收。
    理  由
一、按被告所犯為死刑、無期徒刑或最輕本刑3 年以上有期徒刑
    以外之罪，檢察官參酌刑法第57條所列事項及公共利益之維
    護，認以緩起訴為適當者，得定1 年以上3 年以下之緩起訴
    期間為緩起訴處分，其期間自緩起訴處分確定之日起算；檢
    察官依刑事訴訟法第253 條或第253 條之1 為不起訴或緩起
    訴之處分者，對供犯罪所用、供犯罪預備或因犯罪所得之物
    ，以屬於被告者為限，得單獨聲請法院宣告沒收，刑事訴訟
    法第253 條之1 第1 項、第259 條之1 分別定有明文。
二、聲請意旨以：被告侯錦裕於民國98年9 月3 日，在其位於彰
    化縣員林鎮○○路○段546 號住處，接受賭客以電話或傳真
    簽賭之方式經營「今彩539 」賭博，並以臺灣「今彩539 」
    之開獎號碼為依據，賭客從1 號至39號的號碼中任選2 個號
    碼組合為一對進行簽注，每簽1 注之賭資為新臺幣（下同）
    73元，簽注之號碼與「今彩539 」開獎號碼相同者，即為中
    獎（俗稱二星），賭客並可得57倍彩金；如未中獎，則賭客
    所繳之賭資均歸侯錦裕所有之方式，與不特定之賭客對賭牟
    利。嗣於98年9 月4 日晚上7 時20分，為警持本院核發之搜
    索票至上揭處所查獲，並扣得其所有供賭博所用之傳真機4
    臺、計算機2 臺、監視器鏡頭1 支及監視器螢幕1 臺，爰依
    法聲請單獨宣告沒收等語。
三、經查：
  (一)被告於前揭時、地，因犯刑法第266 條第1 項前段於公眾得
    出入之場所賭博、第268 條之意圖營利供給賭博場所罪等罪
    ，業經臺灣彰化地方法院檢察署檢察官於98年10月21日以98
    年度偵字第8019號緩起訴處分確定在案，並定1 年之緩起訴
    期間，且經臺灣高等法院臺中分院檢察署於98年11月9 日以
    98年度上職議字第6392號處分書駁回檢察官職權再議之處分
    而確定，前開緩起訴處分亦未經撤銷，並於99年11月8 日緩
    起訴期滿，業經本院核閱前揭各卷宗屬實。
  (二)扣案之傳真機4 臺、計算機2 臺、監視器鏡頭1 支及監視器
    螢幕1 臺均為被告所有並供其犯罪所用之物，茲據被告於警
    詢中自承在卷可據（參見偵查卷宗第5 頁），並有扣押筆錄
    、扣押物品目錄表及照片7 張附卷可稽。依前開說明，應認
    聲請人之聲請為有理由，爰依刑事訴訟法第259 條之1 之規
    定，裁定如主文。
  (三)至聲請意旨雖另爰依刑法第40條第2 項規定作為聲請單獨宣
    告沒收之理由，然查：
    1.沒收屬於從刑之一種，原則上非有主刑之存在不得單獨為
      之；而刑法第40條第2 項關於違禁物或專科沒收之物，得
      單獨宣告沒收之規定，則為上述沒收從刑須依附於主刑存
      在原則之例外規定。另按修正刑法第40條於95年7 月1 日
      生效施行，該條修正前原規定「沒收，於裁判時併宣告之
      。但違禁物得單獨宣告沒收。」，修正後則規定為「沒收
      ，除有特別規定者外，於裁判時併宣告之。違禁物或專科
      沒收之物得單獨宣告沒收。」，除將原規定於但書之單獨
      宣告沒收移置第2 項外，並增列「專科沒收之物」亦得單
      獨宣告沒收之規定。
    2.另按刑罰法令關於沒收之規定，有採職權沒收主義與義務
      沒收主義。職權沒收，指法院就屬於被告所有，並供犯罪
      所用或因犯罪所得之物，仍得本於職權為斟酌沒收與否之
      宣告，例如刑法第38條第1 項第2 款、第3 款、第3 項前
      段等屬之。義務沒收，又可分為絕對義務沒收與相對義務
      沒收二者。前者指凡法條規定「不問屬於犯人與否，沒收
      之。」者屬之，法院就此等之物，無審酌餘地，除已證明
      毀滅外，不問屬於犯人與否或有無查扣，均應沒收之，例
      如刑法第200 條、第205 條、第209 條、第219 條、第26
      6 條第2 項、毒品危害防制條例第18條第1 項前段等屬之
      ；後者，供犯罪所用或因犯罪所得，且以屬於被告所有者
      為限，始應予以沒收，例如毒品危害防制條例第19條第1
      項前段、修正前著作權法（87年1 月21日修正公布前之著
      作權法）第98條是（最高法院89年度臺上字第5605號判決
      要旨參照）。
    3.所謂違禁物，係指法令禁止持有之物，如毒品、槍砲、彈
      藥等是，若法律並無處罰持有之規定，如偽造之貨幣，自
      非違禁物（最高法院80年度臺上字第5058號判決要旨參照
      ）；另參照刑法第40條立法理由，所謂專科沒收之物，係
      指雖非違禁物，然其性質不宜任令在外流通，如偽造之印
      章、印文、有價證券、信用卡、貨幣等，復參酌刑法第20
      0 條、第205 條、第219 條等規定觀之，是所謂專科沒收
      之物，應係指法文有規定「不問屬於犯人與否，沒收之。
      」之情形，亦即指前開「絕對義務沒收主義」者而言。
    4.綜上所述，依刑法第40條第2 項規定宣告單獨沒收者，僅
      以「違禁物」或法律規定採取「絕對義務沒收主義」者為
      限。從而，上揭扣案物品既非「違禁物」或法律規定採取
      「絕對義務沒收主義」之物，即與刑法第40條第2 項之情
      形尚屬有間，聲請意旨此部分顯係誤載，附此敘明。
據上論結，應依刑事訴訟法第220 條、第259 條之1 之規定，裁
定如主文。
中    華    民    國    99    年    11    月    30    日
                  刑事第八庭          法  官  唐中興
以上證明與原本無異。
如不服本裁定，應於裁定送達後5日內向本院提出抗告狀（須附
繕本）。
中    華    民    國    99    年    11    月    30    日
                                      書記官  黃國源

司法院資訊處製作；財團法人民間司法改革基金會備份。
